【裁判字號】    97,簡上,60
【裁判日期】    990222
【裁判案由】    業務過失傷害等
【裁判全文】
臺灣新竹地方法院刑事判決              97年度簡上字第60號
上  訴  人  臺灣新竹地方法院檢察署檢察官
上  訴  人
即  被  告  甲○○
上  訴  人
即  被  告  丙○○
上二人共同
選任辯護人  羅明通律師
            王照宇律師
上列上訴人等因被告等業務過失傷害等案件，不服本院新竹簡易
庭97年度竹簡字第192號中華民國97年2月13日第一審簡易判決（
聲請簡易處刑案號：臺灣新竹地方法院檢察署97年度偵字第 296
號），提起上訴，本院管轄第二審之合議庭判決如下：
    主  文
原判決撤銷。
甲○○、丙○○犯業務過失傷害罪，各處有期徒刑月，如易科
罰金，均以新臺幣壹仟元折算壹日；各減為有期徒刑壹月又拾伍
日，如易科罰金，均以新臺幣壹仟元折算壹日。
    事  實
一、丙○○、甲○○係三福氣體股份有限公司（下稱三福公司，
    址設臺北市中山區○○○路○段21號5樓，經營項目為化學品
    、化學原料、特殊氣體及其相關設備之製造、批發、零售、
    輸出及系統操作維修技術服務）之安裝保養組員工，負責該
    公司設備之現場安裝、保養及維修工作，均為從事業務之人
    。其二人於民國96年1月8日上午10時許，受三福公司指派，
    至位在新竹市科學園區○○○路9 號之財團法人國家實驗研
    究院國家太空中心（下稱太空中心），更換「液態氮購置及
    儲氣系統」液態氮貯槽V-9 真空閥門，因為要更換真空閥門
    前必需先進行以氮氣連接到真空排放閥之破真空作業，而破
    真空作業需費時3 小時，其二人依作業程序規定本應注意隨
    時在場監控氮氣源須小於0.15 bar之壓力，且依其等智識、
    能力及已有多次負責上開工作之經驗等情，亦無不能注意之
    情形，竟因忘記攜帶監控破真空壓力之調壓組到場，而調壓
    組需要二人才抬得動，遂疏未遵守應隨時在場監控氮氣源須
    小於0.15 bar之壓力之作業程序規定，貿然於同日上午11時
    4 分一同離去太空中心而返回三福公司竹北辦公處所拿取調
    壓組，致進行破真空作業中之液態氮貯槽上方安全閥於同日
    上午11時38分許，因氣體壓力過高被打開，使貯槽夾層內部
    不具毒性之保溫材料珍珠岩粉瞬間往上噴出，大量飄落在上
    址及上址北向100公尺、南向300公尺、西向100 公尺、東向
    100 公尺之區域，並造成太空中心員工丁○○受有嚴重慢性
    咳嗽、阻塞性換氣障礙、高度氣管敏感性之反應性呼吸道功
    能異常症候群等傷害、乙○○受有吸入性氣管炎、2 眼過敏
    性結膜炎、早期肺部間質病變及嚴重慢性咳嗽、高度氣管敏
    感性之反應性呼吸道功能異常症候群暨氣體交換、肺彌散功
    能（DLCO）過高（可能發展成肺部纖維化）等傷害（該中心
    另有員工蔡隆坤受有咳嗽、呼吸困難、胸痛等反應性氣道窘
    迫症候群等傷害、員工曾喜楙受有粉塵吸入性肺部傷害、左
    側肺部輕度纖維變化等傷害部分，惟業均據其等於偵查中撤
    回告訴，其餘員工及上開珍珠岩粉污染區域內人員亦受有不
    詳程度之傷害，惟均未據告訴）。
二、案經乙○○、丁○○訴請臺灣新竹地方法院檢察署檢察官聲
    請以簡易判決處刑。
    理  由
壹、程序事項：
    按被告以外之人於審判外之言詞或書面陳述，除法律有規定
    者外，不得作為證據；又被告以外之人於審判外之陳述，雖
    不符合同法第159 條之1 至第159 條之4 之規定，但經當事
    人於審判程序同意作為證據，法院審酌該言詞陳述或書面陳
    述作成時之情況，認為適當者，亦得為證據。當事人、代理
    人或辯護人於法院調查證據時，知有第159 條第1 項不得為
    證據之情形，而未於言詞辯論終結前聲明異議者，視為有前
    項之同意，刑事訴訟法第159 條第1 項及第159 條之5 分別
    定有明文。經查，本判決下列所引用之被告以外之人於審判
    外之陳述，其中三福公司製作之事故分析報告書、太空中心
    工安報告、科學工業園區環境保護稽查紀錄單、物質安全資
    料表、低溫貯存槽真空維修作業程序、工業技術研究院分析
    檢驗報告、台大醫院診斷證明書、李如英中醫診所診斷證明
    書、吳國治眼科診所診斷證明書，為從事業務之人於業務上
    製作之報告書、證明書、紀錄文書有證據能力，其餘屬傳聞
    證據部分，檢察官、被告於本院準備、審理程序中均表示沒
    有意見，且迄於言詞辯論終結前亦未聲明異議。本院審酌上
    開證據資料製作時之情況，尚無違法不當及證明力明顯過低
    之瑕疵，亦認為以之作為證據應屬適當，故揆諸前開規定，
    爰依刑事訴訟法第159條之5規定，認前揭證據資料均有證據
    能力。
貳、實體部分：
一、訊據上訴人即被告丙○○、甲○○對於本件進行破真空作業
    時疏未注意全程在場監控氮氣源須小於0.15 bar之壓力，致
    安全閥因氣體壓力過大被打開，貯槽夾層內部不具毒性之珍
    珠岩粉散逸至現場廣大區域，使區域內之告訴人乙○○、丁○○受有吸入性氣管炎不等之傷害之業務過失傷害犯行均坦
    承不諱，並有下列證據可資佐證：
（一）告訴人乙○○、丁○○於偵查中指訴及其等之診斷證明書
      ：證明其二人因接觸、吸入珍珠岩粉，丁○○受有嚴重慢
      性咳嗽、阻塞性換氣障礙、高度氣管敏感性之反應性呼吸
      道功能異常症候群等傷害、乙○○受有吸入性氣管炎、 2
      眼過敏性結膜炎、早期肺部間質病變及嚴重慢性咳嗽、高
      度氣管敏感性之反應性呼吸道功能異常症候群暨氣體交換
      、肺彌散功能（DLCO）過高（可能發展成肺部纖維化）等
      傷害。
（二）證人即太空中心採購、工程、工安、整合測試人員史同強
      、詹永倫、張洪魁、潘旭彬之證述：證明太空中心向三福
      公司租用「液態氮購置及儲氣系統」，由三福公司負責維
      修保養，當天三福公司派被告二人至太空中心更換真空閥
      門，被告二人先進行破真空作業，破真空作業進行中，被
      告二人以缺料要返回公司拿取為由而離開現場，過沒多久
      現場就發生本件珍珠岩粉散逸之工安事件。
（三）三福公司製作之事故分析報告書、太空中心工安報告、科
      學工業園區環境保護稽查紀錄單、低溫貯存槽真空維修作
      業程序（見他字卷(一)第9 至14頁、第15至18頁、第19頁、
      第70至72頁）：證明本件係因被告二人未遵守低溫貯存槽
      真空維修作業程序規定，未在現場監控氮氣源須小於0.15
      bar之壓力，致安全閥因氣體壓力過大被打開，貯槽夾層
      內部之珍珠岩粉散逸至現場廣大區域。
（四）綜上，被告等之過失行為與告訴人2 人所受前開傷害間，
      確有相當之因果關係，堪以認定，足認被告等自白與事實
      相符，應堪採信。被告等業務過失傷害犯行，事證明確，
      洵堪認定，應予依法論罪科刑。
二、論罪科刑部分：
（一）核被告等所為，均係犯刑法第284條第2項前段之業務過失
      傷害罪。雖告訴人丁○○於本院二審審理時因與被告等和
      解遂具狀欲「撤回告訴」（見二審卷第132至133頁），然
      本件是原審簡易判決後，上訴第二審之程序，自無適用刑
      事訴訟法第238條第1項規定之餘地，不生所謂「撤回告訴
      」之效力，被告等以一個業務過失行為，致告訴人乙○○
      、丁○○同時受有傷害，所為即為想像競合犯，應從一重
      處斷。
（二）原審認被告等所犯罪證明確，予以論罪科刑，固非無見。
      惟查：(1)本件散逸之珍珠岩粉並非刑法第190條之1所規定
      之有害健康之物（詳後述不另為無罪諭知部分），原判決
      認為本件散逸之珍珠岩粉係刑法第190條之1所規定之有害
      健康之物，被告等尚成立刑法第190條之1第4項、第1項之
      罪，容有未合，被告等以此提起上訴為有理由。(2)檢察官
      以被告等未與告訴人丁○○、乙○○達成和解，毫無悔改
      之意而提起上訴，本件被告等犯後，已坦承犯行，並與告
      訴人丁○○達成和解，業經丁○○於97年12月15日具狀表
      示不再追究被告等刑責，是檢察官上訴並無理由；另被告
      二人於原審判決後，已與告訴人丁○○達成和解，原審未
      及審酌，尚有未洽，被告等以其等與丁○○達成和解，原
      判決量刑過重提起上訴，非無理由，且原判決有上開可議
      之處，自應由本院撤銷改判。
（三）爰審酌被告二人為從事業務之人，未遵守作業程序規定在
      場監控氮氣源壓力，貿然離開現場，導致珍珠岩粉散逸之
      過失程度，告訴人丁○○、乙○○所受傷害，其等與告訴
      人丁○○已達成和解，惟尚未能與後遺症較嚴重之告訴人
      乙○○達成和解，及被告等生活狀況、智識程度、犯罪後
      之態度等一切情狀，量處如主文所示之刑。另被告等本件
      犯罪時間在96年4 月24日以前，符合中華民國九十六年罪
      犯減刑條例之規定，並無同條例第3 條不予減刑之情形，
      爰依該條例第2條第1項第3款、第7條之規定，於判決時同
      時諭知減其宣告刑二分之一，並諭知易科罰金之折算標準
      。
三、不另為無罪諭知部分：
（一）公訴意旨另以：被告等業務過失散逸之珍珠岩粉雖不具毒
      性，但會使接觸者喉嚨、眼部、皮膚不適，單次大量接觸
      並將造成肺功能損失（含呼吸道阻塞性肺疾病、肺部纖維
      化）及氣管高度敏感，屬刑法第190條之1第1 項所規定之
      其他有害健康之物，因認被告等亦涉犯刑法第190條之1第
      4 項、第1項之罪嫌云云。
（二）查：本件所涉及之珍珠岩粉，其健康危害效應為：吸入會
      引起喉嚨不舒服、咳嗽，眼睛接觸會引起眼睛不舒服、異
      物感，皮膚接觸會造成皮膚乾澀，物理性及化學性危害、
      特殊危害則均無，有物質安全資料表一份在卷可稽（見他
      卷(一)第65至66頁），其含有之鉻、砷、鎘、汞等重金屬均
      小於5ppm，鉛則為80±5ppm，有工業技術研究院分析檢驗
      報告附卷可佐（見他卷(一)第148 頁）。而鎘、汞等物質雖
      為行政院環境保護署公告列管之毒性化學物質，但其所含
      鎘、汞濃度均未達法令管制濃度，有該署97年10月8 日環
      署獨自第0970075619號函1份可參（見二審卷第117頁），
      且經查目前醫學研究報告或物質安全數據報告顯示，珍珠
      岩粉並未被歸屬為有毒物質，亦有臺灣大學鑑定（諮詢）
      案件回覆書附卷（見二審卷第121頁）。
（三）綜上，本件所涉及之珍珠岩粉並無毒性，而刑法第190 條
      之1第1項所指「其他有害健康之物」，既係與「毒物」並
      列，是該「其他有害健康之物」並非泛指一切可能有害於
      健康之物質，仍應以具有相當毒性之物質始足該當，是本
      件珍珠岩粉既未具毒性，即難以認定係屬該條第1 項所指
      「其他有害健康之物」，而不應論以刑法第190條之1第 4
      項、第1 項之罪，惟檢察官認為此部分與前開論罪科刑之
      業務過失傷害犯行有想像競合犯之裁判上一罪關係，爰不
      另為無罪諭知，併此敘明。
據上論斷，應依刑事訴訟法第455條之1第1項、第3項、第369 條
第1項前段、第364條、第299條第1項前段、刑法第284條第2項前
段、第55條、第41條第1項前段，刑法施行法第1條之1第1項、第
2項前段，中華民國九十六年罪犯減刑條例第2條第1項第3款、第
7條，判決如主文。
本案經檢察官邱宇謙到庭執行職務。
中    華    民    國    99    年    2     月    22    日
                  刑事第六庭  審判長法  官  黃美盈
                                    法  官  李毓華
                                    法  官  邱忠義
上正本證明與原本無異。
不得上訴。
中    華    民    國    99    年    2     月    23    日
                                    書記官  劉依緹
附錄本件論罪引用法條
刑法第284條第2項
從事業務之人，因業務上之過失傷害人者，處 1 年以下有期徒
刑、拘役或 1 千元以下罰金，致重傷者，處 3 年以下有期徒刑
、拘役或 2 千元以下罰金。

司法院資訊處製作；財團法人民間司法改革基金會備份。
